【裁判字號】    95,上易,823
【裁判日期】    950628
【裁判案由】    詐欺
【裁判全文】
臺灣高等法院刑事判決                 95年度上易字第823號
上  訴  人  臺灣新竹地方法院檢察署檢察官
被      告  甲○○
選任辯護人  陳坤榮律師
上列上訴人因詐欺案件，不服臺灣新竹地方法院94年度易字第41
號，中華民國95年3月7日第一審判決（起訴案號：臺灣新竹地
方法院檢察署91年度偵字第4360號），提起上訴，本院判決如下
：
    主  文
上訴駁回。
    理  由
一、本案經本院審理結果，以本案不能證明被告甲○○犯罪而為
    其無罪之諭知，核無不當，應予維持，並引用第一審判決書
    記載之證據及理由（如附件）。
二、檢察官上訴意旨略以：(一)依被告甲○○於原審審理時供稱自
    始即不願拋棄繼承權，後來會變更意願，顯係因徵詢耿淑穎
    律師後知悉其本人雖拋棄繼承，仍可由其子女依順位繼承，
    始假意與告訴人等協同辦理拋棄繼承，其隱藏心中無意拋棄
    繼承之真意，自屬行使詐術行為甚明。(二)又被告之兄弟姐妹
    均誤認被告係有意拋棄繼承，而分別於拋棄繼承書面上簽名
    蓋章，被告又藉口無法替子女拋棄，俾讓其二名子女取得八
    分之二（即四分之一之）應繼分，損害其他繼承人之權利，
    顯見其自始即無欲告訴人丙○○○取得崔可欽之全部遺產甚
    明。再者，縱認被告係因無權代理子女拋棄繼承權，則其一
    開始即不應隱瞞其不能代理子女拋棄繼承一事，而使乙○○
    等人陷於錯誤，故被告因此讓二子女取得原不應獲得之應繼
    分，自構成詐欺得利罪，原審判決難謂妥適云云。
三、經查：
  (一)按刑法第三百三十九條第一項詐欺罪之成立，以意圖為自己
    或第三人不法所有，以詐術使人將本人或第三人之物交付為
    要件。所謂以詐術使人交付，必須被詐欺人因其詐術而陷於
    錯誤，若其所用方法，不能認為詐術，亦不致使人陷於錯誤
    ，即不構成該罪（最高法院四十六年台上字第二六○號判例
    意旨參照）。而所謂「詐術」係指傳遞與事實不符之資訊之
    行為，包括虛構事實、歪曲或掩飾事實等手段，而該等詐術
    行為與被告所獲取之利益必須有關聯性方屬之。
  (二)觀諸證人即告訴人崔紹如於原審九十五年二月二十一日之證
    述內容（原審卷一○八至一一五頁），本件繼承事件，顯係
    證人即告訴人崔紹如提議依拋棄繼承之方式行之，亦由其主
    導繼承事件之相關辦理流程（如拋棄繼承之相關聯繫、資料
    之蒐集、證件之取得接洽等），並非由被告主導至明。況證
    人崔紹如於原審亦證稱：伊等於拋棄繼承期限屆滿前一、二
    天，有詢問耿淑穎律師拋棄繼承後之法律效果，耿淑穎律師
    有表示如果我們全部拋棄，地政機關如果不過，後面順位子
    女也要全部拋棄，才可以全部給伊等之母親。伊不知甲○○
    是否知情該法律效果，伊本人則係在地政機關退件後才知到
    該效果（原審卷一一○至一一二頁）。由該證述內容，證人
    崔紹如雖稱其不知有後順位亦須拋棄繼承之問題，然亦可見
    仍有部分告訴人對後順位繼承人亦須為拋棄繼承之意思表示
    ，於拋繼承前已有所認知。是以縱被告原有表示反對拋棄繼
    承之意，然此僅係其對相關繼承權利行使之表示，另謂其事
    後因徵詢相關人士之法律意見後為變異之意見，亦同係其對
    繼承權利行使之意見而已，難認有何施用詐術之情形。再證
    人崔紹如復證稱：提議拋棄繼承時，並未提及第三代亦須拋
    棄繼承等語。顯見告訴人等對該部分之問題，事前並未提出
    並達成協議，而被告既已依承諾為拋棄己身之繼承權，對其
    子女本有之繼承權利，其未為處理，尚難謂有何詐騙之行徑
    可言。至嗣後告訴人等人因誤認其等兄弟姊妹拋棄繼承即可
    由其母單獨繼承系爭不動產，亦僅係告訴人等因不諳法律方
    陷於錯誤所致，難謂係因被告同意拋棄繼承之行為所造成，
    是以告訴人等陷於錯誤自非被告行為所致，應屬明確。綜上
    ，本件乃因告訴人等人不諳相關繼承法規所引起之民事繼承
    糾紛，與刑法詐欺罪無涉。檢察官上訴理由以被告有隱藏心
    中無意拋棄棄承之真意，尚屬臆測之詞，難謂有理由，其上
    訴應予駁回。
據上論斷，應依刑事訴訟法第三百六十八條，判決如主文。
本案經檢察官呂丁旺到庭執行職務。
中    華    民    國    95    年    6     月    28    日
                  刑事第十八庭  審判長法  官  溫耀源
                                      法  官  邱同印
                                      法  官  段景榕
以上正本證明與原本無異。
不得上訴。
                                      書記官  陳靜姿
中    華    民    國    95    年    6     月    28    日
附件：
臺灣新竹地方法院刑事判決                94年度易字第41號
公  訴  人  臺灣新竹地方法院檢察署檢察官
被      告  甲○○  女  48歲（民國○○年○○月○○日生）
                    身分證統一編號：Ｚ000000000號
                    住台中市○○路○段二六九號十樓
選任辯護人  陳坤榮律師
上列被告因詐欺案件，經檢察官提起公訴（91年度偵字第4360號
），本院判決如下：
    主  文
甲○○無罪。
    理  由
一、本件公訴意旨略以：被告甲○○、丁○○、乙○○、崔紹九
    、崔紹如分別係崔可欽與丙○○○之長女、次女、三女、長
    子、次子。崔可欽於民國（下同）90年8月4日死亡後，留有
    新竹市○○段763地號等3筆土地、新竹市○區○○里○○路
    107號建物（上揭土地及建物下簡稱系爭不動產）及價值新
    台幣5000元之股票等遺產。崔紹如等人為讓其母丙○○○得
    以安享晚年，提議全部子女以拋棄繼承之方式，俾其母丙○○○得依法繼承崔可欽所有遺產，惟被告甲○○無此意願，
    於是在被告甲○○徵詢耿淑穎律師意見後，得知被告甲○○
    等第一順序親等近繼承人拋棄繼承後，將由其等之子女即第
    一順序親等遠繼承人與丙○○○共同繼承，而第一順序親等
    遠繼承人共有七人，即被告甲○○子女胡志豪、胡稚娸二人
    、崔紹九之子女崔鈴艷、崔宜楨二人、崔紹如之子女崔宗勤
    、崔宗裕二人、丁○○之子女崔玉玫一人，因此若使丙○○○與七位遠親等之繼承人共同繼承，被告甲○○之子女反能
    取得八分之二應繼分，較之被告甲○○一人能取得六分之一
    應繼分為多，遂意圖為其子女不法之利益，虛與委蛇，佯稱
    願意讓丙○○○取得遺產，使其他子女及第三順序繼承人崔
    可欽之弟崔可銓、妹崔可嫻陷於錯誤，在丙○○○位於新竹
    市○區○○里○○路107號之住處內，協議第一順序親等近
    繼承人、第一順序親等遠繼承人、第三順序繼承人依次拋棄
    繼承，讓丙○○○順利取得全部遺產。待被告甲○○等五人
    於90年10月2日遞狀本院，聲明拋棄繼承，由本院裁定准予
    備查後，崔紹九立即代理其子女崔鈴艷、崔宜楨，崔紹如代
    理其子崔宗勤、崔宗裕，丁○○代理其女崔玉玫書具繼承權
    拋棄書，並寄發存證信函通知丙○○○，此時被告甲○○卻
    藉詞無法代其子女胡志豪、胡稚娸決定拋棄繼承，並拖延逾
    越二個月拋棄繼承期限，致使聲明拋棄繼承狀無法提出，丙○○○不僅不能獲得崔可欽全部遺產，其原應享有應繼分反
    由六分之一減至八分之一，乙○○（無子女）則喪失六分之
    一應繼分，足生損害於丙○○○、丁○○、乙○○，而認被
    告涉有刑法第339條第2項之詐欺得利罪嫌。
二、按犯罪事實應依證據認定之，無證據不得認定犯罪事實。刑
    事訴訟法第154條第2項定有明文。次按告訴人之告訴，係以
    使被告受刑事訴追為目的，是其陳述是否與事實相符，仍應
    調查其他證據以資審認，最高法院52年臺上字第1300號亦著
    有判例。又按認定不利於被告之事實須依積極證據，苟積極
    證據不足為不利於被告事實之認定時，即應為有利於被告之
    認定（最高法院30年上字第816號判例意旨參照）；認定犯
    罪事實所憑之證據，雖不以直接證據為限，間接證據亦包括
    在內；然而無論直接或間接證據，其為訴訟上之證明，須於
    通常一般之人均不致有所懷疑，而得確信其為真實之程度者
    ，始得據為有罪之認定（最高法院76年臺上字第4986號判例
    意旨參照）；檢察官對於起訴之犯罪事實，倘其所提出之證
    據，不足為被告有罪之積極證明，或其指出之證明方法，無
    從說服法院以形成被告有罪之心證，基於無罪推定之原則，
    自應為被告無罪判決之諭知（最高法院92年臺上字第128號
    判例意旨參照）。另按刑法第339條第1項詐欺罪之成立，以
    意圖為自己或第三人不法所有，以詐術使人將本人或第三人
    之物交付為要件。所謂以詐術使人交付，必須被詐欺人因其
    詐術而陷於錯誤，若其所用方法，不能認為詐術，亦不致使
    人陷於錯誤，即不構成該罪。（最高法院46年台上字第260
    號判例意旨參照）。而所謂「詐術」係指傳遞與事實不符之
    資訊之行為，包括虛構事實、歪曲或掩飾事實等手段，而該
    等詐術行為與被告所獲取之利益必須有關聯性方屬之。
三、公訴人認被告涉有前揭詐欺得利罪嫌，無非以：（一）告訴
    人丙○○○、乙○○、丁○○、崔紹如、崔紹九、崔可銓、
    崔可嫻及耿淑穎律師證述；（二）繼承系統表、本院民事庭
    通知、民事聲明拋棄繼承狀、新竹市地政事務所土地登記案
    件補正通知書、戶籍謄本、繼承權拋棄書、存證信函、印鑑
    證明、土地登記申請書、土地及建物所有權狀等文件影本等
    為其依據。
四、訊據被告甲○○固不否認繼承開始之際，由崔紹如提議第一
    順位子女全部拋棄繼承，以便讓其母親單獨繼承系爭不動產
    ，且甲○○與其餘繼承人於90年10月2日遞狀本院，聲明拋
    棄繼承，由本院裁定准予備查後，崔紹九立即代理其子女崔
    鈴艷、崔宜楨，崔紹如代理其子崔宗勤、崔宗裕，丁○○代
    理其女崔玉玫書具繼承權拋棄書，並寄發存證信函通知丙○○○之事實，惟堅決否認有何詐欺得利犯行，辯稱：本件拋
    棄繼承由告訴代理人崔紹如所提議，且均由告訴代理人崔紹
    如所主導，其亦曾提出以分割繼承之方式，以便讓其母得單
    獨繼承其父崔可欽所遺留之財產，況若其果有不法所有之意
    圖，更可於其他兄弟姊妹均拋棄繼承之後，不於法定期間拋
    棄繼承，而讓與其母共同繼承取得各二分之一之不動產所有
    權等語。經查：
（一）被告甲○○與丁○○、乙○○、崔紹九、崔紹如分別係崔
      可欽與丙○○○之長女、次女、三女、長子、次子，而崔
      可欽於90年8月4日死亡後，留有新竹市○○段763地號等
      3筆土地、新竹市○區○○里○○路107號建物及價值新台
      幣5000元之股票等遺產，崔紹如提議由第一順位子女均拋
      棄繼承，以便由其母親繼承全部財產，而後被告甲○○與
      其餘繼承人於90年10月2日向本院遞狀，聲明拋棄繼承，
      由本院裁定准予備查後，前往地政事務所辦理繼承登記之
      際，由地政事務所通知方才知悉次親等之直系血親卑親屬
      亦需拋棄繼承，丙○○○方得單獨繼承前揭不動產，崔紹
      九立即代理其子女崔鈴艷、崔宜楨；崔紹如代理其子崔宗
      勤、崔宗裕；丁○○代理其女崔玉玫書具繼承權拋棄書，
      並寄發存證信函通知丙○○○等事實，業據被告於偵訊、
      本院準備程序、審理時供承在卷，並與證人崔紹如證述情
      節相符（見95年2月21日審理筆錄），此外，有繼承系統
      表、本院民事庭通知、民事聲明拋棄繼承狀、新竹市地政
      事務所土地登記案件補正通知書、戶籍謄本、繼承權拋棄
      書、存證信函、印鑑證明、土地登記申請書、土地及建物
      所有權狀等文件影本等在卷可稽（見91年度偵字第4360號
      卷第6、8、9至22頁、91年度發查字第519號卷第8至44頁
      ），此部分事實堪信為真。
（二）公訴人雖認為被告乃「為圖子女之不法利益，虛與委蛇，
      佯稱願意讓丙○○○取得遺產，使其他子女及第三順位繼
      承人陷於錯誤，當第一順位子女全部拋棄之後，崔紹九立
      即代理其子女崔鈴艷、崔宜楨，崔紹如代理其子崔宗勤、
      崔宗裕，丁○○代理其女崔玉玫書具繼承權拋棄書，然此
      時被告甲○○卻藉詞無法代其子女胡志豪、胡稚娸決定拋
      棄繼承，並拖延逾越二個月拋棄繼承期限，致使聲明拋棄
      繼承狀無法提出，使丙○○○原應享有應繼分反由六分之
      一減至八分之一，乙○○（無子女）則喪失六分之一應繼
      分，足生損害於丙○○○、丁○○、乙○○」，然經證人
      崔紹如於本院交互詰問時證述：當初是我提議採拋棄繼承
      之方式，我到法院拿資料回去填，我父親做三七時，我將
      資料拿回來，給兄弟姊妹寫，寫存證信函，一些資料收集
      後，準備要遞狀，結果少了我姊姊甲○○的部分，甲○○
      透過崔可嫻，聯絡我們要請律師才願意蓋印章，我們就約
      好到耿淑穎律師那邊，蓋印章確認沒有問題後，由我、胡
      念慈、甲○○、乙○○、崔可嫻一起到法院遞狀等語（見
      本院95年2月21日審判筆錄），由證人崔紹如證述得見，
      本件辦理繼承之過程中，主導繼承事件之相關辦理流程均
      為證人崔紹如，亦即由本件第一親等子女拋棄繼承方案之
      提出、相關聯繫、證件之取得接洽均由證人崔紹如為之，
      並非由被告主導全部繼承事宜；再者，證人崔紹如亦證述
      ：90年9月15日-22日間，被告打電話說她在公證人那邊，
      要我們拿資料到那邊給她蓋章，但是到了那邊被告還不蓋
      章，提到協議分割，公證人也有跟我說協議分割，我表示
      如果要協議分割，應該一開始就講等語（見本院95年2月
      21日審判筆錄），是本件若依據證人崔紹如提議以拋棄繼
      承之方式較難達成由其母單獨繼承之目的，若藉由被告所
      提出之分割繼承方式較易達成此一目的，若被告果有一己
      之私，應無提出此一不利於己之方案之理。綜上，本件辦
      理繼承之過程中，主導繼承事件之相關辦理流程均為證人
      崔紹如，亦即由本件第一親等子女拋棄繼承方案之提出、
      相關聯繫、證件之取得接洽均由證人崔紹如為之，而反觀
      被告於此一繼承登記事件中，僅係居於配合辦理之地位，
      況被告亦曾經提出以分割繼承之不利於己之方式處理遺產
      ，是未見被告有何施用詐術之行為或有何不法意圖。
（三）再者，證人丁○○於偵查中證述：「我爸崔可欽在90年8
      月4日去世，他身後遺有新竹市○○段463地號土地等遺產
      ，我們五名兄弟姊妹全部包括被告甲○○，都一致協商同
      意決定將我爸爸的全部遺產要全部給我媽媽，後來我們五
      名兄弟姊妹在90年10月24日包括甲○○有經新竹地院備查
      拋棄繼承，後來因為在90年12月7日我們向新竹地政事務
      所申辦繼承登記時，遭地政事務所補正要求我們把崔可欽
      的孫子輩的資料補進去後才能辦登記，我們才想到7個孫
      子也要辦拋棄繼承，除被告2名子女外，餘5位孫子輩都已
      寫好拋棄繼承書。」、「當初我們對法律不是很了解，以
      為五個子女拋棄繼承就可以讓我媽媽單獨繼承了，地政事
      務所補正後我們才知道七位孫子輩的有繼承權，地政事務
      所補正之後我就去幫我的女兒崔玉玫申請印鑑證明準備要
      向法院辦理拋棄繼承，但是被告的二個小孩胡志豪、胡稚
      就不去辦理相關拋棄的手續。」等語（見91年度發查字第
      519號偵查卷第59至60頁），由證人丁○○陳述得見，告
      訴人等人誤以為其等兄弟姊妹拋棄繼承即可由其母單獨繼
      承係爭不動產，然經地政事務所通知要求補正後，方才得
      知孫子輩亦需拋棄繼承，丙○○○方得單獨繼承，是本件
      告訴人等陷於錯誤並非由被告行為所造成，而係其等不懂
      法律之故方才造成本件由丙○○○以及孫子輩之直系卑親
      屬繼承之結果，亦即告訴人等陷於錯誤非被告行為所致，
      且告訴人等人之損害與被告行為間二者並無關聯性。
（四）末查，本件繼承糾紛業於本件起訴後由告訴人等人與被告
      就相關財產之分配達成和解，此有，和解書一紙在卷可稽
      ，亦得徵本件乃因告訴人等人不懂相關繼承法規所引起之
      民事繼承糾紛，與刑法詐欺罪無涉。
五、綜上，本件檢察官所舉證據並不足以使本院形成被告有何施
    用詐術之行為，況本件告訴人等陷於錯誤亦非被告行為所致
    ，亦即檢察官舉證尚難使本院認定被告詐欺得利犯行之確信
    ，復查無其他積極之證據證明被告有檢察官所指詐欺得利之
    犯行，即應諭知被告無罪。
五、據上論斷，應依刑事訴訟法第301條第1項，判決如主文。
本案經檢察官許恭仁到庭執行職務。
中    華    民    國    95    年    3  月    7        日
                  刑事第一庭審判長法  官  賴淑敏
                                  法  官  黃美文
                                  法  官  李毓華


司法院資訊處製作；財團法人民間司法改革基金會備份。
